【裁判字號】    96,訴,2723
【裁判日期】    970513
【裁判案由】    返還股權
【裁判全文】
臺灣臺中地方法院民事判決              96年度訴字第2723號
原      告  甲○○
訴訟代理人  常照倫  律師
複代理人    蘇若龍  律師
            張瓊文  律師
被      告  丙○○
            乙○○
            悅萊汽車旅館有限公司
法定代理人  丁○○
共      同
訴訟代理人  周進文  律師
上列當事人間請求返還股權等事件，本院於民國97年4月29日言
詞辯論終結，判決如下：
    主      文
原告之訴駁回。
訴訟費用由原告負擔。
    事實及理由
一、原告主張：原告本為被告悅萊汽車旅館有限公司（下稱悅萊
    公司）之董事，至民國94年12月8日止出資額尚有新臺幣（
    下同）24萬元之股權（下稱系爭股權），而被告丙○○為原
    告之配偶，二人夫妻感情於94年年底生變，被告丙○○即與
    其父即被告乙○○共同基於為自己不法所有之意圖，於原告
    任職被告悅萊公司董事期間，撰具「悅萊汽車旅館有限公司
    股東同意書」（下稱系爭同意書），並偽造原告之簽名，向
    其他股東虛偽表示原告同意將系爭股權轉讓於被告乙○○承
    受，使各股東均簽名於系爭同意書後，再自行於系爭同意書
    上填載「改選乙○○為董事，執行業務，並對外代表公司」
    等不實文字，交由不知情之會計師王常捷於95年6月16日持
    向經濟部中部辦公室辦理公司變更登記，致生損害於原告。
    被告丙○○、乙○○上開行為，原告已向臺灣台中地方法院
    檢察署提出告訴，則被告丙○○以偽造原告簽名方式製作系
    爭同意書，虛偽記載將系爭股權移轉登記予被告乙○○，已
    不法侵害原告所有系爭股權，依民法第184條第1項、第213
    條第1項規定，原告自得請求確認系爭股權轉讓之法律關係
    不存在，及回復系爭股權登記。另被告乙○○現為系爭股權
    登記名義人，而被告悅萊公司則為辦理公司變更登記之申請
    人，爰併請求被告乙○○及悅萊公司將系爭股權轉讓登記予
    以塗銷，並回復為原告所有。又被告悅萊公司每月均有發放
    盈餘予各股東，每月均有十數萬元至二十餘萬元不等，依94
    年6月至12月被告悅萊公司之損益表及原告占有10%股權計算
    ，原告平均每月均可獲得184,286元之盈餘分配。而自原告
    所有系爭股權遭被告丙○○及乙○○不法移轉後，原告即未
    再領得盈餘分配，在被告悅萊公司為盈餘計算之報告前，暫
    以每月18萬元為計算，故自95年6月起至96年9月起訴時，共
    16個月，原告受有288萬元之損害，依民法第184條、第185
    條及民事訴訟法第244條第4項之規定，原告自得請求被告丙○○、乙○○連帶負賠償責任等語。並聲明：(一)請求確認被
    告乙○○與原告間就系爭股權轉讓關係不存在；(二)被告乙○○及悅萊公司應向主管機關將系爭股權轉讓登記予以塗銷，
    回復為原告所有；(三)被告丙○○及乙○○應連帶給付原告28
    8萬元，及暨起訴狀繕本送達翌日止至清償日起，按週年利
    率百分之5計算之利息。
二、被告則否認於系爭同意書偽造原告之簽名，並以：因被告丙○○與原告感情不睦，雙方於93年2月2日簽立離婚協議書（
    下稱系爭離婚協議書），依該協議書第2條約定，雙方婚後
    所投資事業，原告應辦理移轉登記予被告丙○○或被告丙○○所指定之第三人名下。該所謂應辦理移轉登記標的即包含
    本件登記於原告名下之系爭股權。嗣後因原告與第三人通姦
    ，原告復於94年9月22日書立悔過書及協議書予被告丙○○
    ，並於協議書第2條重申雙方一切財產歸被告丙○○所有，
    是為履行上開離婚協議書及協議書之內容，原告乃於94年間
    書立系爭同意書予被告丙○○，被告並持以該同意書辦理系
    爭股權轉讓登記。事後，原告又於94年9月29日傳真紙條予
    被告悅萊公司相關人員，表示其已非公司人員，相關事宜由
    被告丙○○處理；復於94年10月26日傳真信件予被告丙○○
    ，要求被告丙○○儘快辦理系爭股權轉讓登記事宜，凡此可
    稽，原告與被告間確實有轉讓系爭股權之合意，則原告空言
    主張系爭同意書係被告等人偽造云云，容有不實等語。並聲
    明：駁回原告之訴。
三、兩造不爭執之事實：
（一）原告與訴外人李庭榕、葉密分別簽立悅萊汽車旅館投資契
      約書；並於93年7月30日與訴外人王寶國簽立合夥投資契
      約書。
（二）原告本為被告悅萊公司之股東兼董事，惟自95年6月起，
      其所有系爭股權已全部轉讓與另一股東即被告乙○○，原
      告已非被告悅萊公司之股東。
（三）原告與被告丙○○間離婚事件，業經本院於96年10月11日
      以96年度婚字第289號判准離婚，原告不服提起上訴，臺
      灣高等法院臺中分院亦於97年1月23日以96年度家上字第1
      18號判決駁回上訴而確定（分別有判決書影本2份附卷可
      稽）。
四、得心證之理由：
（一）按確認法律關係之訴，非原告有即受確認判決之法律上利
      益者，不得提起之，民事訴訟法第247條第1項定有明文。
      而所謂即受確認判決之法律上利益，係指法律關係之存否
      不明確，原告主觀上認其在法律上之地位有不安之狀態存
      在，且此種不安之狀態，能以確認判決將之除去者而言，
      若縱經法院判決確認，亦不能除去其不安之狀態者，即難
      認有即受確認判決之法律上利益，最高法院著有52年台上
      字第1240號判例參照。本件原告起訴主張被告丙○○、乙○○偽造原告之簽名，撰具系爭同意書，持以辦理系爭股
      權轉讓予被告乙○○等情，惟為被告所否認，則原告與被
      告乙○○間就系爭股權轉讓關係是否存在，無法明確，原
      告在私法上之地位即有受侵害之危險，揆之上開說明，原
      告自有提起確認系爭股權轉讓關係不存在之訴訟，以排除
      此項危險之必要，亦即有即受此項確認判決之法律上利益
      ，核與民事訴訟法第247條之規定並無不符，合先敘明。
（二）本件原告主張其並未同意將系爭股權轉讓於被告乙○○，
      亦未於系爭同意書簽名等情。惟被告均否認其事，並以前
      揭情詞置辯。是兩造所爭執之處，應在於系爭同意書是否
      確為原告所親簽？原告有無同意將系爭股權轉讓與被告乙○○？茲析述如下：
    1.原告雖否認於系爭同意書簽名，然本院將系爭同意書與原
      告當庭簽名筆跡、原告所簽悅萊汽車旅館投資契約書及合
      夥投資契約書等文件，囑託內政部警政署刑事警察局鑑定
      結果，認為系爭同意書原告簽名筆跡與原告當庭簽名筆跡
      、原告所簽悅萊汽車旅館投資契約書、合夥投資契約書上
      原告簽名筆跡均相符，其中「吳」字連筆及書寫方式相符
      ，「平」字連筆、收筆及佈局方式相符，「南」字連筆、
      收筆、佈局及書寫方式相符，此有該局97年3月28日刑鑑
      字第0970036730號鑑定書存卷可查，是系爭同意書上關於
      原告名義之簽名，應為原告本人所親筆書寫無誤，原告空
      言否認，自難憑採。
    2.被告另辯稱：原告之所以於94年間簽立系爭同意書，係因
      其於93年2月2日、94年9月22日已先分別簽立系爭離婚協
      議書、協議書，同意將系爭股權轉讓被告丙○○或被告丙○○指定第三人等情，業據被告提出系爭離婚協議書及協
      議書影本為證。而原告訴訟代理人雖主張：原告並未於系
      爭離婚協議書、協議書上簽名云云。然查原告本人於本院
      96年度婚字第289號離婚事件審理中，業已自認該協議書
      為其本人所簽（見該案卷第105頁），而於臺灣高等法院
      臺中分院96年度家上字第118號離婚事件，亦自認系爭離
      婚協議書、協議書均為其本人所簽名（見該案卷第18頁）
      ，而系爭離婚協議書、協議書簽訂時，原告與被告丙○○
      均在場，復據證人許家華、蕭仁偉、林寶珠、吳尚錫等人
      證述屬實（見本院96年度婚字第289號離婚事件卷第74至7
      8頁），堪認系爭離婚協議書、協議書為原告所簽立屬實
      ；且本院亦將系爭離婚協議書與原告當庭簽名筆跡、原告
      所簽悅萊汽車旅館投資契約書、合夥投資契約書，併囑託
      內政部警政署刑事警察局鑑定，其結果亦認系爭離婚協議
      書原告簽名筆跡與原告當庭簽名筆跡、原告所簽悅萊汽車
      旅館投資契約書、合夥投資契約書上原告簽名筆跡相符，
      亦有該局前開鑑定書可證，足徵系爭離婚協議書、協議書
      ，亦為原告本人所親筆書寫。再者，系爭離婚協議書、協
      議書既為原告於93年2月2日、94年9月22日所書立，則由
      系爭離婚協議書第2條：「甲（即原告）乙（即被告丙○○）雙方二人婚後共同投資事業，甲方出名（記名）部份
      ，甲方應於離婚登記后三個月內辦理移轉登記予乙方或乙
      方指定第三人名義完畢。」及協議書第2條：「兩人（即
      原告與被告丙○○）財產本為共有，但因甲○○有承諾，
      若有對婚姻不實時，一切財產歸元配所有。」等約定觀之
      ，則被告所辯，原告係為履行離婚協議書及協議書內容，
      故於94年間書立系爭同意書予被告丙○○一節，即符合經
      驗法則。是原告既同意轉讓系爭股權，並於系爭同意書簽
      名，則其主張系爭同意書係屬偽造，殊無可取，被告前開
      所辯，應屬可信。
    3.又根據系爭同意書之記載：「茲同意下列事項：一、原股
      東甲○○出資新台幣二十四萬元轉讓二十四萬元由舊股東
      乙○○承受。．．．．」，並經原告簽名於下方，即表示
      原告同意將系爭股權讓與被告乙○○承受，則被告乙○○
      受讓系爭股權亦屬有據，原告主張其並未同意將系爭股權
      轉讓於被告乙○○云云，要非可採。。
    4.至於原告另主張前開內政部警政署刑事警察局所為鑑定，
      有諸多違誤，聲請另送法務部調查局第六處鑑定等語，惟
      查根據前開內政部警政署刑事警察局鑑定書所示，其鑑定
      方法乃採用放大檢視及特徵比對法，並就「吳」、「平」
      、「南」三字遂一檢視比對，而始獲得筆跡相符之結果，
      故其鑑定方法及結果，乃客觀可採，而原告純以肉眼目視
      方式，主觀認為前開送鑑之原告簽名筆跡有所不符，即難
      採信，是原告聲請另送法務部調查局第六處再次鑑定，核
      無必要。
（三）綜上所述，原告主張其並未同意將系爭股權轉讓於被告乙○○，亦未於系爭同意書簽名，系爭同意書係屬偽造等情
      ，既非可信，被告所辯，尚屬可採。從而，原告請求確認
      被告乙○○與原告間就系爭股權轉讓關係不存在；及被告
      乙○○及悅萊公司應將系爭股權轉讓登記予以塗銷，回復
      為原告所有，即屬無據。又原告將系爭股權轉讓被告乙○○後，其已非被告萊悅公司之股東，自無盈餘分派請求權
      存在，是原告另依侵權行為法律關係請求被告丙○○、乙○○連帶賠償自95年6月起至96年9月起訴時之損害計288
      萬元，亦無理由，應予駁回。
五、本件事證已臻明確，兩造其餘攻擊防禦方法及舉證，經審酌
    後核與判決結果無影響，爰不逐一論述，附此敘明。
六、訴訟費用負擔之依據：民事訴訟法第78條。
中    華    民    國    97    年    5     月    13    日
                  民事第二庭    法  官  楊國精
正本係照原本作成。
如對本判決上訴，須於判決送達後20日內向本院提出上訴狀。
中    華    民    國    97    年    5     月    13    日
                                書記官


司法院資訊處製作；財團法人民間司法改革基金會備份。
